【裁判字號】    89,易,484
【裁判日期】    891116
【裁判案由】    偽造文書等
【裁判全文】
臺灣花蓮地方法院刑事判決                          八十九年度易字第四八四號
    公  訴  人  臺灣花蓮地方法院檢察署檢察官
    被      告  甲○○
右列被告因偽造文書等案件，經檢察官提起公訴（八十九年度偵字第一九一八號），
並經本院依職權併案審理（本院八十九年度易字第七四四號，臺灣花蓮地方法院檢察
署八十九年度偵字第二五七二號）後判決如左：
    主  文
甲○○共同意圖為自己不法之所有，以詐術使人將第三人之物交付，未遂，累犯，處
有期徒刑壹年。如附表所示署押、經變造之賴建陽駕駛執照上「甲○○」之照片壹紙
及經變造之王培倫身分證上「甲○○」之照片壹紙，均沒收。
    事  實
一、甲○○前於民國（以下同）八十三年間，因違反麻醉藥品管理條例案件，經臺灣
    高等法院花蓮分院判處有期徒刑一年八月，並經最高法院駁回其上訴而確定，甫
    於八十五年十二月二十六日假釋期滿執行完畢，猶不知警惕行止，又與綽號「阿
    昌」之不詳年籍與真實姓名成年男子，共同意圖為自己不法之所有，並基於變造
    身分證與駕駛執照及詐領郵件之概括犯意聯絡，先於八十八年十二月十六日，由
    甲○○提供本人照片，交由該「阿昌」之人持往花蓮縣境某處所黏貼於賴建陽之
    駕駛執照之上而為變造（經變造之賴建陽駕駛執照已為警扣案後遺失），復於八
    十九年八月七日明知該「阿昌」所持變造前王培倫身份証係財產上犯罪所得之贓
    物，仍再以同一手法共同變造王培倫之身分證一紙，並在花蓮縣吉安鄉太昌村臨
    近水源地附近自「阿昌」手中收受之，以供甲○○持往共同詐領他人掛號信件或
    單獨備警盤查，足生損害於賴建陽、王培倫、郵務處理及司法調查權行使之正確
    性。八十八年十二月十七日下午四時五十五分許，甲○○應「阿昌」之要求，持
    上開變造之賴建陽駕駛執照及該郵局提領編號一七二一六號掛號信通知單至花蓮
    縣吉安鄉○○路○段四十八號仁里郵局內，向該郵局櫃檯人員簡貴禎提出行使，
    欲行詐領賴建陽之掛號信，嗣經簡貴禎查覺有異報警處理，始未得逞，並經警在
    該郵局內當場逮捕甲○○。甲○○遭逮捕後為求避免遭刑事追訴，乃單獨基於偽
    造他人署押之概括犯意，向警謊稱其姓名為鍾鶴恩，並先後在花蓮縣警察局吉安
    分局仁里派出所、該分局三組及臺灣花蓮地方法院檢察署偵查庭內，於附表編號
    一至八號所示文件上，偽造鍾鶴恩之署押（簽名及捺指印）多次，足生損害於鍾
    鶴恩及司法調查權行使之正確性，嗣經臺灣花蓮地方法院檢察署檢察官將甲○○
    於吉安分局所採指印送交內政部警政署刑事警察局鑑定，始查知上情。八十九年
    八月十四日晚間十一時許，甲○○因駕車於花蓮市○○路與中山路口與他人發生
    車禍，經花蓮縣警察局花蓮分局中山派出所警員乙○○據報前往處理，甲○○竟
    承前行使變造證件及偽造署押之概括犯意，持王培倫之身分證供警查驗而行使之
    ，並於車禍現場在乙○○所繪車禍現場草圖上偽簽「王培倫」之署押一枚（簽名
    ，如附表編號九），足生損害於王培倫及司法調查權行使之正確性。旋為警識破
    ，並扣得經變造之王培倫身分證一紙。
二、案經花蓮縣警察局吉安分局報請臺灣花蓮地方法院檢察署檢察官偵查起訴，並經
    本院依職權併案審理。
    理  由
一、訊據被告甲○○就其於上開時地，先後與「阿昌」共同變造賴建陽之駕駛執照及
    王培倫之身分證，並受「阿昌」之託前往仁里郵局冒領賴建陽之掛號信，又於遭
    警逮捕後偽以鍾鶴恩之名義應訊及簽署筆錄等文件，而後再於車禍後持變造之王
    培倫身分證受警調查，並於草圖冒簽王培倫之名等事實，均供承不諱，核與證人
    簡貴禎、乙○○、及被害人鍾鶴恩、王培倫等人分別於警訊及偵審中證述情節相
    符，並有如附表所載文件、經變造之王培倫身分證影本一紙、及內政部警政署刑
    事警察局局紋字第五八五號鑑定書在卷可稽（經變造之王培倫身分證扣案於八十
    九年度偵字第二五七二號卷內），事證已臻明確。被告雖於審理時辯稱委託伊前
    往領掛號信之「阿昌」雖非賴建陽，但伊以為該「阿昌」有權委託伊前往領賴某
    之郵件云云，然查被告係與該「阿昌」之人先行共同變造賴建陽之駕駛執照後，
    再持往仁里郵局領取賴某掛號信件，已據被告供明在卷，如已經賴建陽授權而有
    權代領，豈有變造賴建陽證件之必要，是被告前揭辯解，與經驗法則不符，殊無
    可信之理，其犯行至堪認定，應依法論科。又被告雖另自白並有變造鍾鶴恩駕駛
    執照之行為，並以鍾某證件應訊，然吉安分局司法警察李光輝於八十八年十二月
    十七日係依據被告口述鍾鶴恩之年籍資料始向高雄縣警察局調閱鍾鶴恩之口卡片
    影本而認當日逮捕之人係鍾鶴恩，此經李光輝於遺失經變造之賴建陽駕駛執照報
    告中載述甚明，並有鍾鶴恩口卡片影本存卷可參，且乏其他補強證據證明被告此
    部分自白與事實相符，故被告所供以鍾鶴恩證件應訊之供述顯與卷存事證不符，
    自難遽認被告另有變造鍾鶴恩駕駛執照之行為，併予敘明。再被告於本院調查中
    供稱該綽號為「阿昌」之人，其真實姓名為「林明昌」，然該「林明昌」迭經調
    查均不能確認係真實姓名，復無法確知其年籍，此為本院審理八十九年度易字第
    二六七號被告甲○○違反槍砲彈藥刀械管制條例案件職務上已知之事實，故於本
    件仍以「阿昌」名之，附予說明。
二、核被告之所為，係犯刑法第二百十六條、第二百十二條行使變造特種文書罪（冒
    用賴建陽、王培倫證件部分），第三百三十九條第一項、第三項之詐欺取財未遂
    罪（冒領賴建陽掛號信未果），第二百十七條第一項之偽造署押罪（冒簽鍾鶴恩
    、王培倫之名及指印部分），及第三百四十九條第一項之收受贓物罪（收受王培
    倫身份証部分）。其變造特種文書之低度行為，為行使之高度行為所吸收，不另
    論罪。又被告前後分別偽造賴建陽及王培倫之證件，並冒以鍾鶴恩及王培倫名義
    接受調查偽造署押之行為雖時隔八個月，然依其犯罪模式而為觀察，該二次變造
    證件均係與「阿昌」共同為之，且均於接受司法警察盤查或調查之時偽造他人署
    押，堪認被告與「阿昌」自始即有共同變造證件，以供被告單獨於受警調查時冒
    名應訊之概括犯意，故被告前後多次行使變造特種文書及偽造署押之行為，均應
    依刑法第五十六條論以一罪（但因未依該二罪處斷，故不加重其刑，理由詳後）
    。被告於冒領賴建陽掛號信件之過程中所犯行使變造（賴建陽駕駛執照）特種文
    書與詐欺取財未遂罪間；以及其於車禍前後收受贓物行使變造（王培倫身分證）
    特種文書罪與偽造署押罪間，均存有方法結果之牽連關係，而行使變造特種文書
    部分又成立連續犯之關係，故被告所犯上述四罪應依刑法第五十五條後段牽連犯
    之例從一重以一詐欺取財未遂罪處斷。公訴人認被告所犯詐欺取財未遂與連續偽
    造署押罪間，應分論併罰，尚有未洽，併予指明。又被告與「阿昌」二人間，就
    變造特種文書及詐欺取財未遂罪部分，有犯意之聯絡及行為之分擔，均為共同正
    犯。又被告前於八十三年間，因違反麻醉藥品管理條例案件，經臺灣高等法院花
    蓮分院判處有期徒刑一年八月，並經最高法院駁回其上訴而確定，甫於八十五年
    十二月二十六日假釋期滿執行完畢，有台灣花蓮地方法院檢察署刑案資料查註紀
    錄表在卷可稽，其於五年以內再犯本件有期徒刑以上之罪，為累犯，依刑法第四
    十七條規定加重其刑。又被告著手於詐欺取財之犯罪而不遂，應依既遂犯之之刑
    減輕之，並先加後減。再被告共同變造王培倫身分證並予行使及偽造王培倫署押
    部分，雖未據起訴，然與起訴部分有連續犯之裁判上一罪之關係，本院自得併予
    審理。爰審酌被告年輕識淺，但素行不端，且恣意多次以偽造證件欺矇郵局及司
    法人員，對於他人信用及財產安全危害甚鉅，惡性菲輕，並參酌被告犯罪遭查獲
    後坦承犯行之犯後態度等一切情狀，量處如主文所示之主刑示懲。又賴建陽之駕
    駛執照部分，因無証據証明被告於詐領掛號信後有繼續持有之意思與行為，故不
    另論收受贓物罪，併予說明。
三、如附表所示之簽名及指印，係經偽造之署押，應依刑法第二百十九條宣告沒收之
    。至於經變造之賴建陽駕駛執照（未據扣案且遭警遺失）及王培倫身分證（已經
    扣案），均係真正之證件而為被害人賴建陽及王培倫所遺失，縱經被告變造亦非
    屬被告所有之物，不併宣告沒收。但該等證件上所貼之被告照片各一張，則係被
    告所有供其犯罪所用之物，爰依刑法第三十八條第一項第二款沒收。
據上論斷，應依刑事訴訟法第二百九十九條第一項前段，刑法第二十八條、第五十六
條、第二百十六條、第二百十二條、第三百三十九條第一項、第三項、第二百十七條
第一項、第三百四十九條第一項、第五十五條後段、第四十七條、第二十六條前段、
第二百十九條、第三十八條第一項第二款，罰金罰鍰提高標準條例第一條前段，判決
如主文。
中      華      民      國      八十九    年     十一     月     十六   日
                                臺灣花蓮地方法院刑二庭
                                    法  官  陳  欽  賢
右正本證明與原本無異。
如對本判決不服，應於送達後十日內，向本院提出上訴狀。（應抄附繕本）告訴人或
被害人如對於本判決不服者，應具備理由請求檢察官上訴，其上訴期間之計算係以檢
察官收受判決正本之日期為準。
                                  法院書記官
中      華      民      國       八十九    年      十一  月     二十一  日
附錄本判決論罪之法律條文：
附錄法條：刑法第二百十六條、第二百十二條、第三百三十九條第一項、第三項、第
          二百十七條第一項。
刑法第二百十六條：
行使第二百十條至第二百十五條之文書者，依偽造、變造文書或登載不實事項或使登
載不實事項之規定處斷。
刑法第二百十二條：
偽造、變造護照、旅券、免許證、特許證及關於品行、能力、服務或其他相類之證書
、介紹書，足以生損害於公眾或他人者，處一年以下有期徒刑，拘役或三百元以下罰
金。
刑法第三百三十九條第一項：
意圖為自己或第三人不法之所有，以詐術使人將本人或第三人之物交付者，處五年以
下有期徒刑、拘役或科或併科一千元以下罰金。
以前項方法得財產上不法之利益或使第三人得之者亦同。
前二項之未遂犯罰之。
刑法第三百三十九條之三：
意圖為自己或第三人不法之所有，以不正方法將虛偽資料或不正指令輸入電腦或相關
設備，製作財產權之得喪、變更記錄，而取得他人財產者，處七年以下有期徒刑。
以前項方法得財產上不法之利益或使第三人得之者，亦同。
刑法第二百十七條第一項：
偽造印章、印文或署押，足以生損害於公眾或他人者，處三年以下有期徒刑。
盜用印章、印文或署押，足以生損害於公眾或他人者，亦同。
  附  表：
┌──┬─────────────────┬─────────────┐
│編號│         偽造署押之文件           │   應沒收之物│
├──┼─────────────────┼─────────────┤
│ 一 │ 八十八年十二月十七日下午十九時三 │ 鍾鶴恩之署押二枚         │
│    │ 十分仁里派出所警訊筆錄           │ （簽名及指印各一枚）     │
│──┼─────────────────┼─────────────┤
│ 二 │ 八十八年十二月十七日（約下午十九 │ 鍾鶴恩之署押三枚         │
│    │ 時三十分許）仁里派出所逮捕通知書 │ （簽名一枚及指印二枚）   │
├──┼─────────────────┼─────────────┤
│ 三 │ 八十八年十二月十七日下午十九時三 │ 鍾鶴恩之署押二枚         │
│    │ 十仁里派出所告知事項單           │ （簽名及指印各一枚）     │
├──┼─────────────────┼─────────────┤
│ 四 │ 八十八年十二月十八日上午九時十五 │ 鍾鶴恩之署押二十枚       │
│    │ 分仁里派出所警訊筆錄             │ （簽名一枚及指印十九枚） │
├──┼─────────────────┼─────────────┤
│ 五 │ 八十八年十二月十八日下午十三時三 │ 鍾鶴恩之署押十三枚       │
│    │ 十分吉安分局三組警訊筆錄         │ （簽名一枚及指印十二枚） │
├──┼─────────────────┼─────────────┤
│ 六 │ 賴建陽掛號信影本旁               │ 鍾鶴恩之署押二枚         │
│    │                                  │ （簽名及指印各一枚）     │
├──┼─────────────────┼─────────────┤
│ 七 │ 鍾鶴恩之口卡片影本旁             │ 鍾鶴恩之署押二枚         │
│    │                                  │ （簽名及指印各一枚）     │
├──┼─────────────────┼─────────────┤
│ 八 │ 臺灣花蓮地方法院檢察署八十九年度 │ 鍾鶴恩之署押一枚         │
│    │ 偵字第四號八十八年十二月十八日訊 │ （簽名一枚）             │
│    │ 問筆錄                           │                          │
├──┼─────────────────┼─────────────┤
│ 九 │ 八十九年八月十四日夜間二十三時許 │ 王培倫之署押一枚         │
│    │ 警員乙○○所繪車禍現場草圖       │ （簽名一枚）             │
│    │                                  │                          │
└──┴─────────────────┴─────────────┘


司法院資訊處製作；財團法人民間司法改革基金會備份。
